【裁判字號】    97,訴,2110
【裁判日期】    971222
【裁判案由】    損害賠償
【裁判全文】
臺灣臺中地方法院民事判決              97年度訴字第2110號
原      告  丁○○
            丙○○
上列二人共同
訴訟代理人  陳金村律師
被      告  乙○      住臺中縣.
                      身分證統.
訴訟代理人  繆璁律師
複代理人    甲○○    住台北市○○路36號10樓之2
上列當事人間請求損害賠償事件，經於民國97年12月1日言詞辯
論終結，本院判決如下：
    主    文
被告應給付原告丁○○新臺幣150,000元，及自民國97年8月27日
起至清償日止，按週年利率百分之5計算之利息。
被告應給付原告丙○○新臺幣150,000元，及自民國97年8月27日
起至清償日止，按週年利率百分之5計算之利息。
原告其餘之訴駁回。
訴訟費用由被告負擔10分之7，餘由原告各負擔20分之3。
本判決第一、二項得假執行，但被告如各以新臺幣150,000元為
原告分別預供擔保後，各得免為假執行。
原告其餘假執行之聲請駁回。
    事實及理由
一、本件原告起訴聲明：被告應給付原告每人各新臺幣（下同）
    50萬元，及均自起訴狀繕本送達之翌日（即民國97年8月27
    日）起至清償日止，按週年利率5％計算之利息，並願供擔
    保，請准予宣告假執行。
    另陳述如下：
    （一）原告二人前遭被告與訴外人白忠正共同詐欺（詐欺犯
          行詳如刑事判決所載），而與被告就坐落台中縣大甲
          鎮○○段482地號土地及其上建物（下稱系爭不動產
          ），簽訂不動產買賣契約（下稱系爭買賣契約）。原
          告嗣因發現被詐欺之情，乃依法撤銷系爭買賣契約，
          並拒絕辦理系爭不動產所有權移轉登記事宜。惟被告
          竟向鈞院對原告聲請假處分裁定而查封系爭不動產，
          另對原告提起系爭不動產所有權移轉登記之本案民事
          訴訟。
    （二）被告所提起之系爭不動產所有權移轉登記民事訴訟，
          業經法院三審判決被告敗訴確定，另被告與訴外人白
          忠正被訴刑事詐欺部分，前經原告對其二人提起刑事
          自訴後，由臺灣高等法院臺中分院以96年度上易字第
          767號刑事判決被告有罪在案。原告於獲本案民事訴
          訟勝訴確定後，始得聲請撤銷上開假處分之執行，並
          於97年6月9日塗銷上開假處分查封登記，惟原告因遭
          被告不當之假處分，致受有巨大損害，為此爰依民法
          第184條、第195條第1項前段規定，訴請被告賠償。
    （三）原告所受損害計為1,157,200元，詳如下述，為此爰
          請求被告賠償原告二人各50萬元：
          (1)、原告因假處分致無法出售系爭不動產而生原可獲
              取之價金之利息損失681,200元：系爭不動產中
              土地部分面積為407.7平方公尺（約為123.3坪）
              ，而原告原有毗鄰之同段482-1地號土地於94年
              間係以每坪85,000元之價格出售，系爭不動產面
              臨中山路旁，地點較同段第482-1地號土地為佳
              ，是系爭不動產中之土地部分每坪單價當在85,0
              00元以上，以每坪85,000元計算，可得之買賣價
              金超過1,048萬元，如以銀行定存利率年息2％及
              遭假處分查封之期間3年3個月計算，原告利息損
              失為681,200元（10,480,000元×0.02×3.25＝6
              81,200元）。
          (2)、原告因遭被告提起系爭不動產所有權移轉登記之
              本案民事訴訟，乃支出委任律師費用及處理相關
              民事訴訟等費用計為176,000元。
          (3)、原告因遭假處分致無法自由處分系爭不動產，原
              告之財產上自由權遭受侵害，爰訴請被告賠償原
              告二人每人精神損失各15萬元，合計30萬元。
二、被告答辯聲明：原告之訴及假執行之聲請均駁回，如受不利
    判決，願供擔保，請准宣告免為假執行。另陳述如下：
    （一）否認有原告所主張及刑事判決所判認之詐欺行為。原
          告前委由訴外人白忠正所經營之「寶田好房屋仲介有
          限公司（下稱寶田好公司）仲介出售不動產。因系爭
          不動產上存有原告與他人間為期5年之土地租賃契約
          ，他人並供為餐廳使用中，因承租人表示至少要支付
          600萬元權利金始願搬遷，原告無法排除該租賃契約
          ，嗣乃改約定賣方實拿2,760萬元之總買賣價金，其
          餘排除租賃一事，則交由仲介或買主處理，總買賣價
          金超過2,760萬元部分即歸仲介公司取得。
    （二）被告與訴外人白忠正因為甥舅關係，知悉此一買賣仲
          介個案，被告基於為子置產之意乃同意購買系爭不動
          產，被告並非如原告所稱係「白忠正為隱瞞原告而勾
          串找來之人頭」。另系爭不動產買賣價金之來源，均
          係被告自有資金，與訴外人白忠正無關，被告實係善
          意第三人。因原告簽約後無端主張被告與訴外人白忠
          正共同對伊為詐欺行為，並為撤銷出賣之意思表示，
          原告所為對被告而言，自屬無據，被告乃依法聲請假
          處分，自無原告所稱出於故意或過失不法侵害原告權
          利之侵權行為可言；原告復未具體指明被告究係違反
          何種保護他人之法律，原告依民法第184條第2項規定
          請求賠償，亦非有據。又原告就因果關係存在部分，
          並未舉證證明；另上開假處分係因被告提起之本案訴
          訟判決確定後，由原告聲請鈞院裁定撤銷假處分，非
          屬因假處分自始不當而撤銷，原告依此請求損害賠償
          ，仍屬無據。
    （三）訴外人白忠正與被告在上開民、刑事訴訟中受敗訴及
          有罪判決之主因，乃係未及時於刑事第二審審理前提
          出：「賣方不付仲介費用、且由仲介負責排除租賃權
          ，溢價部分則歸仲介取得」、「被告另已支付仲介28
          0萬元以充仲介服務費及其溢價獲利」等理由，嗣因
          於刑事二審中始提出此一事證，乃未獲採信。被告獲
          判詐欺未遂有罪之理由，無非係認定系爭不動產之買
          賣價金326萬元與市價顯不相當云云，但歷審判決均
          未審酌被告實際買受取得系爭不動產之對價為1,206
          萬元（即價金326萬元＋仲介費280萬元＋排除租賃費
          用600萬元），而非326萬元。
    （四）原告所為損害金額之計算，亦非實在，蓋因系爭不動
          產於假處分期間，仍持續出租予他人供為餐廳使用迄
          今，另原告所主張之精神損害及委任律師等費用，於
          法無據。又原告所有之同段第481、482-1地號土地原
          委託仲介銷售之金額為1,860萬元，嗣係以2,430萬元
          之價格出售，原告因而獲有570萬元之額外利益，若
          鈞院認為原告主張受有所失利益之損害，則亦應扣除
          原告此部分所獲利益570萬元。
三、法院得心證之理由：
    （一）經查，被告與訴外白忠正為甥舅關係，訴外人白忠正
          開設寶田好公司（址設：臺中縣大甲鎮○○里○○路
          300號2樓）經營房屋、土地仲介業務：
          (1)、原告二人於民國93年間有意出售所共有坐落臺中
              縣大甲鎮○○段第481、482-1、482地號土地及
              第482地號土地上同段第125號建物（門牌號碼為
              臺中縣大甲鎮○○路○段633號），乃由原告丁○
              ○出面委任訴外人白忠正所經營之寶田好公司代
              為銷售上開不動產，並於93年11月29日簽訂二份
              房地產委任代理銷售契約書，其中義和段第48
              1、482-1地號兩筆土地部分委託銷售價格為1,86
              0萬元、系爭第482地號土地及其上同段第125
              號建物之委託銷售價格為1,130萬元，總委託銷
              售價格為2,990萬元。
          (2)、訴外人白忠正乃將義和段第481、482-1兩筆土
              地交由訴外人鍾佳燕負責行銷尋找買主，另系
              爭第482地號土地及其上同段第125號建物則由外
              外人白忠正自行尋找買主。訴外人鍾佳燕隨即覓
              妥買主即訴外人唐信萬，訴外人唐信萬表示願以
              每坪85,000之價格購買義和段第481、482-1兩
              筆土地，並於93年12月9日交付發票日為94年1月
              11日金額30萬元之支票一紙作為斡旋金。訴外人
              鍾佳燕乃簽發斡旋金收據（一式二份）予訴外人
              唐信萬收執一份，除證明已收受斡旋金支票外，
              並約定若賣方同意以每坪85,000元出售，則該30
              萬元斡旋金視為定金之一部分，若賣方不同意以
              該價格出售，則斡旋金無息退還訴外人唐信萬。
              訴外人鍾佳燕並旋將上開30萬元支票及斡旋金收
              據交付訴外人白忠正，並將斡旋金之細節向訴外
              人白忠正說明，並與訴外人唐信萬約定於94年1
              月5日在訴外人周秋煌代書事務所與賣方簽訂買
              賣契約。
          (3)、訴外人白忠正知悉訴外人唐信萬願以每坪85,000
              之價格購買義和段第481、482-1兩筆土地上情
              後，乃與其舅即被告乙○謀議利用訴外人唐信萬
              已表明應買一事進行牟利。訴外人白忠正先於93
              年12月25日起至該月底間之某日，打電話予原告
              丁○○，向原告丁○○詐稱：有人要一次購買三
              筆土地，但出價總價金僅為2,760萬元，是否願
              意以該2,760萬元價格出售三筆土地等語。原告
              丁○○聞悉乃表示如果賣方不須排除不動產上之
              租賃負擔，且三筆土地同時出售其即同意等語。
              訴外人白忠正即表示可依原告丁○○之條件辦理
              。原告丁○○不知有詐，因而陷於錯誤，遂於94
              年1月2日另又重行簽訂一份房地產委任代理銷售
              契約書，約定委任代銷上開三筆土地，委託銷售
              之總價格則降為2,760萬元（並加註賣方不負責
              排除租賃）。
          (4)、訴外人白忠正遂於94年1月5日，先偕同被告乙○
              在臺中縣大甲鎮○○路上某咖啡廳內，與不知情
              之鄭桂合代書及原告丁○○會面，訴外人白忠正
              並對原告丁○○佯稱買主即被告乙○因做帳關係
              ，所以將以不同人之名義，購買上開三筆土地等
              語，原告丁○○不疑有詐，陷於錯誤，乃當場先
              就前述系爭第482地號土地及其上同段第125號
              建物部分，與被告簽訂買賣契約，約定買賣價金
              為326萬元，並收取現金100萬元。訴外人白忠正
              旋於同日另帶原告丁○○至訴外人周秋煌代書事
              務所，與不知情之訴外人鍾佳燕、唐信萬會面，
              再就前述第481、482-1地號土地部分簽訂買賣
              契約（由訴外唐信萬以訴外人舒飾公司名義為買
              受人），約定買賣價金為2,430萬元。
          (5)、原告丁○○嗣向訴外人唐信萬詢問，始知受騙，
              乃不願以上開三筆土地委託銷售總價格2,760萬
              元中之326萬元低價出售前述系爭第482地號土
              地及其上同段第125號建物予被告。被告乃向本
              院對原告聲請假處分裁定而查封系爭不動產，另
              於94年4月8日向本院對原告提起不動產所有權移
              轉登記之民事訴訟，嗣經本院以94年度訴字第10
              40號、臺灣高等法院臺中分院95年度上字第89號
              及最高法院96年度台上字第2611號民事判決駁回
              本件被告乙○敗訴確定。另訴外人寶田好公司對
              原告提起給付服務報酬事件，亦為臺灣臺北地方
              法院以96年度訴字第10380號民事判決駁回其訴
              在卷。
    （二）上述(1)至(5)所述各情，業經本院調取本院95年度自字
          第13號、臺灣高等法院臺中分院96年度上易字第767
          號號刑事詐欺案卷、本院94年度訴字第1040號、臺灣
          高等法院臺中分院95年度上字第89號及最高法院96年
          度台上字第2611號民事所有權移轉登記案卷，核閱相
          符，且有原告所提出之臺灣臺北地方法院96年度訴字
          第10380號民事判決影本可參。被告雖否認有詐欺原
          告之行為，並以前揭情詞置辯。但查：
          (1)、訴外人即舒飾公司法定代理人唐信萬前於93年12
              月9日即已向訴外人寶田好公司行銷人員鍾佳燕
              表明願以每坪85,000元對價，購買前述第481
              、482-1地號土地，訴外人鍾佳燕旋即將之交付
              予訴外人白忠正，惟訴外人白忠正於本院上開民
              事事件審理中到庭證稱：大約於93年12月底時，
              曾以電話告知原告有人出700多萬元要買第482地
              號土地，原告認太便宜，不要賣等語。則依其所
              述加計訴外人唐信萬所願出價之2,430萬元購買
              之第481、482-1地號土地，則上開三筆土地在93
              年12月底時，計有3,000萬元以上之可售出價值
              ，業超過原告93年11月29日原所委任代理銷售之
              2,990萬元價格。按諸常理，訴外人白忠正理應
              迅即通知原告三筆土地業均有人承買之情。然訴
              外人白忠正於上開民事案件審理中另證述：94年
              1月5日簽約當天並未告知原告訴外人唐信萬業已
              給付斡旋金一情。訴外人白忠正反而另於94年1
              月2日使原告另立一份新的房地產委任代理銷售
              契約書，並約定三筆土地之委託總價格降為
              2,760萬元。訴外人白忠正苟非隱匿訴外人唐信
              萬已給付斡旋金並願以2,430萬元購買第481、
              482-1地號土地之情，原告當無捨高價不售反而
              同意降價之理。
          (2)、次查，訴外人唐信萬於前案審理中另證述：當時
              仲介公司（指寶田好公司）只說第481、482-1地
              號二筆土地要賣，伊不知第482地號土地也要一
              併賣，如仲介公司有告知上開三筆土地一同出售
              ，伊願以每坪85,000元同時購買等語。被告雖辯
              稱因系爭482地號土地上有5年之租賃契約存在，
              因租方要求補償，影響其價值云云。然查，第48
              1、482-1地號土地亦同有租約存在，參酌第481
              、482-1地號土地成交價每坪價值85,000元，按
              理位置較近中山路之系爭482地號土地，縱賣方
              不負排除租賃權，然系爭第482地號土地出租期
              間，如無特別約定，依通常交易常態，日後收取
              租金之權利多移轉歸買方取得，買方即有租金可
              供收取，當無使系爭第482地號土地之價值由每
              坪85,000元暴跌至每坪僅剩26,000元價值之理。
          (3)、再查，被告對其購買系爭不動產之資金來源與經
              過，於本院前案中陳稱：伊委由白忠正代尋買賣
              標的物，93年12月中下旬，白忠正告知已找到，
              隔天伊自行前往該地點（系爭482號土地），白
              忠正有拿地籍圖、土地登記簿謄本給伊，但沒有
              陪伊去看土地，伊出價約310萬元，後白忠正問
              伊326萬元是否可接受，簽約當日未提及租金收
              取問題，簽約現金100萬元，其中80萬元是簽約
              前一個多月前先標會，會首為卓吉安，採內標制
              ，伊跟二會，標會時間倒數第三、四會，在此之
              前已標過一會，住桃園的會首卓吉安拿80萬元現
              金到臺中給伊，伊一直存於家中等語（見本院94
              年度訴字第1040號卷第151頁至第154頁）。然訴
              外人白忠正於該案審理中以證人身分則證稱：簽
              約前，伊帶乙○去看過系爭482地號土地及其上
              建物，但不曾拿地籍圖、土地登記簿謄本給乙○
              看過，但簽約後，乙○到伊店中，伊才拿出等語
              （見本院94年度訴字第1040號卷第157頁）；另
              復稱：契約約定租金由買方收取等語。被告與訴
              外人白忠正就買賣前有無一同前往察看標的物，
              有無閱覽謄本資料、日後每月租金收取權利等事
              項，所述不符，證人即臺中縣大甲鎮○○路○段
              633號房地之承租人陳東仁於前案刑事庭審理中
              亦到庭結證稱：「（自訴代理人問：在本案兩造
              買賣的前後，白忠正或乙○有無向你詢問要搬遷
              的事情？）證人陳東仁答：沒有。這件事情我完
              全不知道，法院查封後我才知道為什麼會有這樣
              的事情。我不知道他們什麼時候買賣的。」等語
              。被告果確係實際出資購買系爭第482地號土地
              並欲自用系爭第482地號土地，按理其對上開攸
              關權利事項應會確實了解，更應會親自與原承租
              人磋商提前終止租約之事項，然卻無此過程，其
              既不知原承租人之態度，又如何評估土地有無租
              賃負擔之不同價值及提前終止租約所需之額外成
              本以決定買賣之合理價格？又其所述簽約資金來
              源為所參加之互助會會首以現金80萬元自桃園至
              臺中交付，伊將此鉅款置於家中而未存放金融機
              構，係欲用以等待尚不可知之不動產買賣一語，
              核與常情有違。況除系爭買賣契約所約定之326
              萬價金外，依被告所述，其尚需負擔仲介費280
              萬元及排除租賃費用600萬元，然被告於前案審
              理中所證述之資金來源，復未能含括此二部分，
              難認被告所述屬實。
          (4)、本院綜觀上情，因認前揭刑事判決所判認被告與
              訴外人白忠正間有共同詐欺原告之犯意連絡與行
              為分擔一情，並無違誤。被告所辯顯悖一般交易
              常情，實非可採。
    （三）被告與訴外人白忠正既有共同詐欺原告之不法行為，
          原告嗣因發現被詐欺之情，乃撤銷系爭買賣契約，並
          拒絕辦理系爭不動產所有權移轉登記事宜，自屬有據
          。被告向本院對原告聲請假處分裁定並查封系爭不動
          產，自係不法侵害原告對於自有財產之處分自由權利
          ，原告依民法第184條及第195條第1項前段規定，訴
          請被告負損害賠償責任，自屬有據。
    （四）原告主張其受有合計1,157,200元之損害，本院審酌
          如下：
          (1)、原告主張被告與訴外人白忠正如未共同詐欺原告
              ，則依證人唐信萬所證述所願以每坪85,000元之
              價格購買系爭不動產土地（面積407.7平方公尺
              約為123.3坪），原告可取得約1,048萬元之價金
              ，如以銀行定存利率年息2％及遭假處分查封之
              期間3年3個月計算，受有利息損失68,1200元（
              10,480,000元×0.02×3.25＝681,200元）等語
              。然查，系爭不動產因原告拒絕履行系爭買賣契
              約而未移轉所有權予被告取得，於假處分查封期
              間，原告仍為系爭不動產之所有權人，並得依租
              賃契約，持續向出租人收取每月40,000元之租金
              ，原告果如出售系爭不動產予他人而取得買賣價
              金，則此項租金收益原告當無從再行收取，而此
              項租金收益於遭假處分查封之3年3個月期間計達
              1,560,000元，遠高於原告所主張如售出土地可
              取得之價金之利息收益，是原告此部分價金利息
              損失之主張，並非有據。
          (2)、原告因被告對之提起不動產所有權移轉登記之本
              案民事訴訟，所支出委任律師費用及處理相關民
              事訴訟等費用計為176,000元部分，乃係另案爭
              訟之費用支出，核非因被告所為假處分所致生之
              直接損失，原告此部分損失之主張，欠缺相當因
              果關係，亦非有理。
          (3)、按民法第195條第1項規定，不法侵害他人之自由
              、信用而情節重大者，被害人雖非財產上之損害
              ，亦得請求賠償相當之金額。原告因遭被告所為
              之假處分，致其無法自由處分系爭不動產，原告
              對自有財產之自由權及信用自受侵害，原告訴請
              被告賠償精神損失，核屬有據。爰審酌兩造所不
              爭執之學、經歷相關資料、被告於前案中所為經
              濟能力及收入之陳述、系爭不動產之價值暨假處
              分期間之長短等情，本院認原告請求被告賠償之
              非財產上損害各15萬元，尚屬合理且未過高，爰
              予准許。
          (4)、被告所另抗辯原告受有出售第481、482-1地號土
              地之溢價利益570萬元應予扣除一節，查被告並
              非上述房地產委任代理銷售契約之當事人，原告
              有無受有出售第481、482-1地號土地之溢價利益
              570萬元及該利益應歸何人取得，係屬原告與仲
              介公司間之爭議事項，核非被告所得據以對原告
              主張抵銷或為原告未受損害之抗辯事由，被告此
              部分抗辯，並非有理。
四、綜上所述，原告本於侵權行為之法律關係，訴請被告各給付
    原告每人500,000元，及均自起訴狀繕本送達之翌日起至清
    償日止，各按週年利率百分之5計算之利息。就其中被告應
    給付原告各150,000元，及自97年8月27日起至清償日止，按
    週年利率百分之5計算之利息範圍內，為有理由，爰予准許
    ；逾此部分所為請求，則非有理，應予駁回。
五、假執行之宣告：本件兩造分別陳明願供擔保，聲請宣告假執
    行及免為假執行，就原告勝訴部分，因本件所命給付之金額
    未逾50萬元，應依職權宣告假執行；另被告聲請宣告免為假
    執行部分，爰酌定相當之擔保金額，併予准許；至原告敗訴
    部分，其假執行之聲請，失所附麗，則予駁回。
六、據上論結，原告之訴為一部有理由、一部無理由，依民事訴
    訟法第79條但書、第389條、第392條，判決如主文。
中    華    民    國    97    年    12    月    22    日
                  民事第二庭    法  官  林宗成
上正本係照原本作成。
如對本判決上訴，須於判決送達後20日內向本院提出上訴狀。
中    華    民    國    97    年    12    月    22    日
                                書記官


司法院資訊處製作；財團法人民間司法改革基金會備份。
